【裁判字號】    99,交聲,1011
【裁判日期】    991230
【裁判案由】    違反道路交通管理處罰條例聲明異議
【裁判全文】
臺灣桃園地方法院交通事件裁定        99年度交聲字第1011號
原處分機關  交通部公路總局新竹區監理所桃園監理站
異  議  人
即受處分人  廖原德
上列異議人即受處分人因違反道路交通管理處罰條例案件，不服
交通部公路總局新竹區監理所桃園監理站中華民國99年6 月15日
桃監裁罰字第裁52-DB0000000號違反道路交通管理事件裁決書所
為之處分（原舉發案號：桃警局交字第DB0000000 號），聲明異
議，本院裁定如下：
    主  文
原處分撤銷。
廖原德汽車駕駛人，駕駛汽車經測試檢定酒精濃度超過規定標準
，吊扣普通小型車駕駛執照壹年，並應接受道路交通安全講習。
    理  由
一、原處分意旨略以：異議人即受處分人廖原德於民國98年11月
    27日晚間10時10分許，駕駛車牌號碼6567-RH 號自用一般小
    客貨車行經桃園縣蘆竹鄉○○路268 號巷口，為桃園縣政府
    警察局蘆竹分局警員當場攔停舉發，並以異議人有「酒後駕
    車肇事，經呼氣酒測值為0.85mg/L，致人受傷」之違規為由
    ，開立桃警局交字第DB0000000 號舉發違反道路交通管理事
    件通知單。嗣經原處分機關依道路交通管理處罰條例第24條
    第1 項第2 款、第35條第1 項第1 款之規定，裁處罰鍰新臺
    幣（下同）49,500元，並吊扣駕駛執照24個月，施以道安講
    習。
二、異議意旨略以：異議人於上述時、地，駕駛自用一般小客貨
    車因酒駕違規車禍肇事，業經鈞院以99年度桃交簡字第332
    號刑事簡易判決判處拘役40日確定並與李漢和達成和解。又
    異議人僅領有職業大貨車之駕照，惟違規當時異議人係駕駛
    自用小客貨車，若吊扣該駕照將影響異議人全家生計，且當
    時雖發生交通事故但李漢和並未受傷，希望僅吊扣小客車駕
    照1 年，為此聲明異議，請求撤銷該裁定等語。
三、按汽車駕駛人飲用酒類或其他類似物後其吐氣所含酒精濃度
    超過每公升0.25毫克或血液中酒精濃度超過百分之0.05以上
    者，不得駕車，道路交通安全規則第114 條第2 款定有明文
    。又按汽車駕駛人，駕駛汽車經測試檢定酒精濃度超過規定
    標準者，處15,000元以上60,000元以下罰鍰，並當場移置保
    管其車輛及吊扣其駕駛執照1 年；因而肇事致人受傷者，並
    吊扣其駕駛執照2 年；汽車駕駛人，有第35條第1 項規定之
    情形者，應接受道路交通安全講習，道路交通管理處罰條例
    第35條第1 項第1 款、第24條第1 項第2 款分別定有明文。
四、經查：
（一）按違反道路交通管理處罰條例之行為，於處罰裁決前，應
      給予違規行為人陳述之機會，不服舉發事實者，應於15日
      內，向處罰機關陳述意見，違反道路交通管理事件之處罰
      機關，得於適當地點設置陳述室，供違規行為人於裁決前
      ，陳述被舉發之違規事實，道路交通管理處罰條例（下稱
      處罰條例）第8 條第2 項、第9 條第1 項、違反道路交通
      管理事件統一裁罰基準及處理細則（下稱處理細則）第37
      條分別定有明文。上揭條文所指之陳述意見（即申訴）之
      時點為「裁決前」，並無疑義。本件原處分機關係於99年
      6 月15日裁決，並於同年6 月22日寄存送達，有上開裁決
      書、送達證書影本在卷可稽，則該裁決書業於99年6 月22
      日合法送達予異議人，嗣異議人於裁決書開立後之同年6
      月28 日 （原處分機關收件日）向原處分機關提出申訴書
      表示不服，原處分機關於接獲異議人之申訴書後，函請舉
      發機關調查結果，仍認異議人有違規行為，乃於同年7 月
      16日函覆認異議人違規屬實，應依法處罰，異議人始於99
      年7 月22日具狀向本院聲明異議，然以異議人提出之申訴
      書既係在原處分機關為本件裁決處分之後，且觀其申訴內
      容，足認異議人於99年6 月28日提出申訴書之真意，顯係
      不服原處分機關所為之本件裁決處分，惟因不諳異議程式
      ，而誤為提出申訴書甚明，堪認異議人於是日提出之申訴
      書真意即為對本件裁決處分「聲明異議」，尚不得拘泥於
      異議人於申訴書中所使用「陳述」之文字及未書明係向法
      院聲明異議之文字，即率認異議人係對未裁決處分前之交
      通違規為「陳述意見」（申訴），是以本件異議人之聲明
      異議時點，實係99年6 月28日，又異議人嗣後於99年7 月
      22日提出之聲明異議狀，僅係補正聲明異議之書狀格式程
      式，合先敘明。
（二）異議人駕駛車牌號碼6567-RH 號自用一般小客貨車，於上
      揭時、地為警實施酒測勤務攔檢，並對其實施呼氣酒精濃
      度測試，檢測後發現其吐氣所含酒精濃度達0.85MG/L，經
      原處分機關於99年6 月15日以桃監裁罰字第裁52-DB00000
      00號違反道路交通管理事件裁決書處分如上，另經本院以
      99年度桃交簡字第332 號刑事簡易判決判處拘役40日，如
      易科罰金以新台幣1,000 元折算1 日確定，此有桃園縣政
      府警察局舉發違反道路交通管理事件通知單、酒精濃度測
      定單、裁決書、刑事簡易判決書各1 份在卷可稽，並經異
      議人自承在卷，是異議人於上揭時地經警實施呼氣酒精濃
      度測試之結果，其吐氣所含酒精濃度確已超過法定每公升
      0.25毫克之事實，應堪認定。另異議人辯稱雖有與李漢和
      發生交通事故，然李漢和並未受傷等語，依異議人所提和
      解書之和解條件中記載略以：「... ，乙方李漢和經敏盛
      醫院診療並無體傷情形。」，有和解書1 份在卷可稽，是
      異議人所辯雖有發生交通事故，惟並未造成他人受傷等情
      ，顯屬可採。
（三）按道路交通管理處罰條例第68條業於94年12月14日修正，
      並自95年3 月1 日施行，修正前之道路交通管理處罰條例
      第68條規定：「汽車駕駛人，因違反本條例及道路交通安
      全規則之規定，受吊扣或吊銷駕駛執照處分時，吊扣或吊
      銷其持有各級車類之駕駛執照」，而修正後為：「汽車駕
      駛人，因違反本條例及道路交通安全規則之規定，受吊銷
      駕駛執照處分時，吊銷其持有各級車類之駕駛執照。」即
      將原條文中之「吊扣或」、「吊扣」等字刪除，查其修正
      過程與修正條文，立法委員認為原條文「汽車駕駛人，因
      違反本條例及道路交通安全規則之規定，受吊扣或吊銷駕
      駛執照處分時，受吊扣或吊銷其持有各級車類之駕駛執照
      」將違法或違規駕駛人所持有各級車類之駕駛執照一併吊
      扣或吊銷，失之過酷，對於人民工作與生活影響過鉅，有
      違比例原則，經與交通部協商後，乃將其中「受吊扣處分
      者，吊扣其持有各級車類之駕駛執照」部分之規定刪除。
      是駕駛人違反道路交通管理處罰條例第35條第1 項第1款
      之規定而受吊扣駕駛執照處分時，依修正後同法第68條規
      定並參照其修正意旨，應僅得吊扣違規或違法當時駕駛車
      類之駕駛執照。且酒醉駕車行為均製造法所不容許之風險
      ，以風險製造之立場觀之，並不因駕駛車輛種類之不同，
      而有所差別。但從風險實現之觀點而言，酒醉駕駛車類之
      不同，其對於交通安全衍生之實害結果也有所差異，如駕
      駛人駕駛低一級之車類違反本條例之規定時，不論其所造
      成之實害結果，而一律吊扣駕駛人所持有之各類駕照，亦
      有違反相同事件相同處理，不同事件不同處理之平等原則
      ，則倘駕駛人係駕駛小型車時，經攔檢測試其酒精濃度超
      過法定標準，該駕駛人僅持有高一級車類駕駛執照，其受
      吊扣駕駛執照之範圍自不包括該高一級車類駕駛執照在內
      （臺灣高等法院暨所屬法院97年法律座談會刑事類提案第
      40號研討結果參照）。
（四）本件異議人於本件交通違規時，因業已取得較高級之職業
      大貨車駕駛資格，此有桃園監理站汽車駕駛人螢幕列印資
      料1 紙在卷可憑，揆諸前揭說明，本件異議人既係駕駛自
      用一般小客貨車違反道路交通管理處罰條例第35條第1 項
      第1 款之規定，依法自僅得吊扣其小型車普通駕駛執照，
      並無得吊扣異議人持有他級駕駛執照之依據，則原處分逕
      予吊扣異議人之職業大貨車駕駛執照，即有違誤。至道路
      交通主管機關對於汽車駕駛執照之管理，因採取一照原則
      ，未發給駕駛人較低等級之駕駛執照，則究應如何吊扣異
      議人之普通小型車駕駛執照，乃屬駕駛執照管理所衍生之
      執行問題，應由道路交通主管機關本於職權利用電腦資料
      處理或在異議人之職業大貨車駕照註記等其他方式為妥適
      處理，附此敘明（臺灣高等法院暨所屬法院98年法律座談
      會刑事類提案第23號研討結果參照）。
（五）按道路交通管理處罰條例第68條雖復於99年5 月5 日經總
      統以華總一義字第09900107731 號令修正公佈，惟本次修
      正條文之施行日期，由行政院以命令定之。查行政院尚未
      以命令定上開修正條文之施行日期，故該修正條文即尚未
      施行，異議人另主張本件違規應依上開修正條文裁處，尚
      非可採，一併敘明。
五、次按行政罰法第26條規定：「一行為同時觸犯刑事法律及違
    反行政法上義務規定者，依刑事法律處罰之。但其行為應處
    以其他種類行政罰或得沒入之物而未經法院宣告沒收者，亦
    得裁處之。前項行為如經不起訴處分或為無罪、免訴、不受
    理、不付審理之裁判確定者，得依違反行政法上義務規定裁
    處之。」。究其立法目的，一行為同時觸犯刑事法律及違反
    行政法上義務規定時，由於刑罰與行政罰同屬對不法行為之
    制裁，而刑罰之懲罰作用較強，故依刑事法律處罰，即足資
    警惕時，實無一事二罰再處行政罰之必要；且刑事法律處罰
    ，由法院依法定程式為之，較符合正當法律程式，應予優先
    適用，是汽車駕駛人經測試檢定酒精濃度超過規定標準之行
    為，如同時涉犯刑法第185 條之3 之公共危險罪嫌，依上開
    行政罰法第26條第1 項規定，道路交通主管處罰機關除得依
    該條項但書規定處以其他種類行政罰（例如吊扣、吊銷駕駛
    執照）外，應由地方法院檢察署依刑事案件程式處理，嗣後
    如無行政罰法第26條第2 項所規定之經不起訴處分或為無罪
    、免訴、不受理、不付審理之裁判確定等事由，即不得依道
    路交通管理處罰條例第35條第1 項第1 款規定裁處行為人罰
    鍰之行政罰。查本件異議人因上開酒駕行為業經本院以99年
    度桃交簡字第332 號刑事簡易判決判處拘役40日，如易科罰
    金，以新台幣1,000 元折算1 日，該案並於98年2 月22日確
    定，此有前開判決書、臺灣高等法院被告前案紀錄表在卷可
    稽。準此，原處分機關依道路交通管理處罰條例第35條第1
    項第1 款之規定，對異議人上開酒後駕車之違規行為予以裁
    罰時，就裁處罰鍰部分，自不得再科處行政罰對於異議人予
    以重複處罰。是以異議人就上揭酒後駕車行為，業經終局確
    定受刑事處罰，基於「一事不二罰」之行政罰原則，自不得
    逕予裁罰罰鍰49,500元，當甚明確。詎原處分機關就此部分
    竟又對異議人處以罰鍰，自與上揭行政罰法第26條第1 項之
    規定有悖，爰此，原處分機關逕以異議人酒精濃度超過規定
    標準，而對其裁處罰鍰49,500元部分，與法即有未合。至於
    接受道路交通安全講習之部分，既屬達成遏止酒後駕車之不
    法行為，維護道路交通用路權人之生命、身體之安全法益等
    特殊行政目的所必要之不利處分，縱異議人因同一酒後駕車
    行為涉犯公共危險罪嫌而另受檢察官發動刑事訴追，依行政
    罰法第26條第1 項但書之規定，仍得裁處之，而不受同條第
    1 項前段「一事不二罰」原則之拘束甚明。從而，原處分機
    關就裁處異議人接受道路交通安全講習之部分，於法並無違
    誤。
六、綜上所述，異議人確有酒醉駕車肇事，惟並未致人受傷行為
    ，原處分上開罰鍰及吊扣異議人職業大貨車駕駛執照24個月
    ，於法即有未合，本院即無從予以維持。從而，異議人提出
    本件聲明異議為有理由，且因本件為一交通違規行為，罰鍰
    部分與吊扣處分及道路交通安全講習無從區分，自應由本院
    將原處分撤銷，自為裁罰如主文第2 項所示，以期適法。
據上論斷，應依道路交通管理處罰條例第87條第2 項，道路交通
案件處理辦法第20條前段，裁定如主文。
中    華    民    國    99    年    12    月    30    日
                  交通法庭法  官  林蕙芳
以上正本證明與原本無異。
如不服本裁定，應於裁定送達後5 日內向本院提出抗告狀。
                          書記官  莊凱男
中    華    民    國   100    年    1     月    4     日

司法院資訊處製作；財團法人民間司法改革基金會備份。
